【裁判字號】    89,訴,626
【裁判日期】    890531
【裁判案由】    偽造文書
【裁判全文】
臺灣臺中地方法院刑事判決                          八十九年度訴字第六二六號
    公  訴  人  臺灣臺中地方法院檢察署檢察官
    被      告  壬○○
右列被告因偽造文書案件，經檢察官提起公訴 (八十八年度偵緝字第一一五五號)及
臺灣臺中地方法院檢察署移送併辦（八十九年度偵續字第四十號）本院判決如左：
    主      文
壬○○連續行使偽造私文書，足以生損害於他人，處有期徒刑捌月，緩刑參年。
    事      實
一、壬○○於民國八十六年三月間，自任會首，召集連其本人在內合計二十三名會員
    、每會新台幣（下同）三萬元之互助會，互助會之期間自八十六年三月十日起至
    八十八年二月十日止，並約定每月十日為標會日，由會員以標單填寫投標金額及
    姓名競標。詎壬○○竟基於為自己不法所有之概括犯意，於第九會（首次會款由
    會首收取不予列計，則為第八會）即八十六年十一月份、第十三會（首次會款由
    會首收取不予列計，則為第十二會）即八十七年三月份，先後二次冒用戊○○名
    義填寫標單參加競標得標，再於第十四會（首次會款由會首收取不予列計，則為
    第十三會）即八十七年四月份冒用丁○○名義填寫標單參加競標得標，足以生損
    害於戊○○、丁○○，並使得該會活會會員戊○○（會員名簿上誤記為廖金如）
    、甲○○、己○○、丙○○、丁○○、庚○、辛○、張瑞亭、張茂松、乙○○等
    人陷於錯誤而如期交付會款予壬○○，嗣於八十七年五月十日上開互助會停標，
    戊○○等人始知受騙。
二、案經被害人戊○○、甲○○、己○○、丙○○、丁○○、庚○、辛○、張瑞亭、
    張茂松、乙○○訴由臺灣臺中地方法院檢察署檢察官偵查起訴及移送併辦。
      理      由
一、訊據被告壬○○矢口否認有詐欺及偽造文書犯行，辯稱伊並未冒用會員名義標會
    ，亦無詐欺其他會員之會款等語。惟查，右開事實業據被害人戊○○、丁○○、
    己○○、丙○○、丁○○、庚○、辛○、張瑞亭、張茂松、乙○○指訴在卷，並
    有會員名簿影本在卷可稽，其中附於本院卷由乙○○提出之會員名簿更依被告告
    知內容詳細記載得標會員姓名及順序、金額，依該會員名簿記載，戊○○、丁○○均為已得標會員，惟戊○○、丁○○實際上並未參與投標及得標一節，已據其
    二人供稱在卷，其二人之會係遭被告冒標甚為明顯，被告所辯顯係卸責之詞，不
    足採信，犯行至堪認定。
二、按一般民間互助會競標係由參與者以標單簽寫會員姓名、標金，而以所寫標金最
    高者為得標，是標單係屬在紙上書寫之文字而依習慣及約定足以為表示一定用意
    之證明，依刑法第二百二十條第一項規定視為準文書。被告冒用戊○○、丁○○
    名義，偽造標單持以行使，冒標會款，足生損害於戊○○、丁○○，並使其他會
    員陷於錯誤如期交付會款，核其所為係犯刑法第二百十六條、第二百二十條第一
    項、第二百十條、第三百三十九條第一項之罪，其偽造署押之行為係偽造文書之
    部分行為，不另論罪，其偽造文書後復持以行使，偽造之低度行為應為行使之高
    度行為所吸收，應論以行使偽造文書罪。被告前後三次冒標，每一次冒標均致多
    數會員受損，應依想像競合犯規定從一重處斷。被告所犯上開行使偽造私文書及
    詐欺二罪間，有方法結果之牽連關係，應從一重之行使偽造私文書罪處斷。再被
    告所為數行使偽造私文書行為，時間緊接，犯罪構成要件相同，顯係基於概括之
    犯意而為之，為連續犯，應依刑法第五十六條之規定論以一罪，並加重其刑。被
    告冒用丁○○名義標會部分，雖未據公訴人起訴，惟該部分與前開已起訴部分事
    實有連續犯、牽連犯之裁判上一罪關係，為起訴效力所及，本院自得併予審判之
    。爰審酌被告素行、犯罪之動機、目的、手段、所生損害及已與部分被害人和解
    ，犯罪後態度等一切情狀，量處如主文所示之刑，以資懲儆，末查被告前未曾受
    有期徒刑以上刑之宣告，有臺灣臺中地方法院檢察署刑案資料查註紀錄表一份附
    卷可按，被告已與部分被害人成立和解，並逐月給付之，已有悔意，經此教訓，
    當知警惕戒慎而無再犯之虞，本院綜核各情，認其所受上開宣告之刑，以暫不執
    行為適當，爰並予宣告緩刑三年，以啟自新。至前開偽造之標單未據扣案，復無
    證據證明尚存在，爰不予宣告沒收，併予敘明。
三、公訴人認被告冒用己○○名義標會，使其他活會會員陷於錯誤而交付會款，認被
    告涉犯刑法第二百二十條、第二百十條第一項、第二百十六條、第三百三十九條
    第一項罪嫌部分，係以被害人己○○之指訴及辛○提出之互助會簿為其依據。惟
    訊據被告矢口否認有冒用己○○名義詐標會款，辯稱陳鳳家族共有五會，蔡明振
    係其子，辛○係其夫，陳鳳家標走二會，尚有活會三會，並無錯誤，伊亦未冒用
    陳鳳名義標會等語。經查，陳鳳家族共參加被告召集之互助會五會，分別以辛○
    、蔡明振、陳鳳、陳玉鳳、鳳之名義入會，詳見辛○提出名互助會名簿影本（附
    於八十八年度偵緝字第一０二一號偵查卷），與乙○○於本院審理中提出之會員
    名簿記載為「蔡明振、辛○、陳鳳、陳鳳、陳玉鳳」五人大致相符，陳鳳家族僅
    標得二會一節，亦據己○○在審理中證稱詳實，核與乙○○提出之會員名簿記載
    「辛○」、「蔡明振」二人得標數相符，是上開互助會並無以陳鳳名義得標者甚
    為明顯，此外，復無其他積極證據堪認被告有冒陳鳳名義得標詐得會款之犯行，
    此部分核屬不能證明被告犯罪，原應為被告無罪之判決，惟因公訴人認此部分與
    前開論罪科刑部分有連續犯、牽連犯之裁判上一罪關係，爰不另為無罪之判決。
四、併辦部分：臺灣臺中地方法院檢察署八十九年度偵續字第四十號被告偽造文書（
    含八十八年度偵字第二三五三二、二三五三三、二三五三四、二三五三五、二三
    五三六、二三五三七號、八十八年度他字第九五九、九六０、九六四、九六三、
    九六二、九六一、一三九五號）案件，與本件為事實相同之同一案件，本院自得
    併與審判之，併予明。
據上論斷，應依刑事訴訟法第二百九十九條第一項前段，刑法第五十六條、第二百十
六條、第二百二十條、第二百十條第一項、第三百三十九條第一項、第五十五條、第
七十四條第一款，罰金罰鍰提高標準條例第一條前段，判決如主文。
中    華    民    國    八十九    年    五         月       三十一     日
                                        法  官  陳  賢  慧
右正本證明與原本無異。
如不服本判決，應於送達後十日內向本院提出上訴狀 (須附繕本) ，上訴於台灣高等
法院台中分院。
                                        書記官
中    華    民    國    八十九    年    五         月       三十一     日
附錄論罪科刑法條：
刑法第二百十條：
偽造、變造私文書，足以生損害於公眾或他人者，處五年以下有期徒刑。
刑法第二百二十條：
在紙上或物品上之文字、符號，依習慣或特約，足以為表示其用意之證明者，關於本
章之罪，以文書論。
刑法第二百十六條：
行使第二百十條至第二百十五條之文書者，依偽造、變造文書或登載不實事項或使登
載不實事項之規定處斷。


司法院資訊處製作；財團法人民間司法改革基金會備份。
